【裁判字號】    97,台上,6071
【裁判日期】    971127
【裁判案由】    妨害自由
【裁判全文】
最高法院刑事判決            九十七年度台上字第六０七一號
上  訴  人  甲○○
選任辯護人  張旭業律師
上  訴  人  乙○○
選任辯護人  顏光嵐律師
上列上訴人等因妨害自由案件，不服台灣高等法院中華民國九十
五年二月二十四日第二審判決（九十三年度上易字第二一四九號
，起訴案號：台灣台北地方法院檢察署九十二年度偵字第九二四
七號），提起上訴，本院判決如下：
    主  文
原判決關於甲○○部分及乙○○以非法方法剝奪人之行動自由部
分撤銷，發回台灣高等法院。
其他上訴駁回。
    理  由
一、發回（原判決關於甲○○部分及乙○○以非法方法剝奪人之
    行動自由）部分
本件原判決認定緣葉映彤（原名葉世燕）積欠匡慧玲（經檢察官
為不起訴處分確定）新台幣（下同）一百五十萬元，匡慧玲遂委
託上訴人甲○○向葉映彤催討，甲○○並邀約上訴人乙○○、張
智文（原審通緝中）協助索還欠款。民國九十二年四月一日下午
二時許，甲○○與葉映彤約定在台北市大安區市○○道、延吉街
口某涮涮鍋店見面，商談還款事宜，葉映彤爽約，甲○○即指示
乙○○、張智文，邀約擔任葉映彤借款保證人之丙○○於同日晚
間七時許，至台北市○○路十八號「吾愛吾鄉西餐廳」見面，甲
○○、乙○○、張智文及與乙○○所找數名不詳姓名之成年男子
，共同基於剝奪人之行動自由之犯意聯絡，由乙○○、張智文對
丙○○稱：「如果葉映彤不出面，今天就別想回家。」等語，命
丙○○聯絡葉映彤前來，並命張智文及數名男子共同看管丙○○
，不讓其自由離開。期間乙○○及張智文曾載丙○○外出，擬讓
丙○○返家找丙○○母親出面解決，因丙○○不願意而作罷，再
返回「吾愛吾鄉西餐廳」門口時，乙○○接獲甲○○之電話，即
由張智文帶丙○○搭計程車至台北市市○○道、延吉街附近找甲
○○，途中葉映彤回電丙○○，丙○○於見到甲○○後即由甲○
○與葉映彤通話，並約在「吾愛吾鄉西餐廳」見面。甲○○乃開
車載張智文及丙○○再回「吾愛吾鄉西餐廳」，及至門口時，甲
○○、張智文載丙○○至附近吉野家餐廳等候，迨同日晚間十一
時許，員警接獲報案，趕至「吾愛吾鄉西餐廳」命甲○○交人時
，甲○○始命張智文帶同丙○○返回西餐廳，丙○○始獲自由等
情。因而撤銷第一審關於甲○○及乙○○妨害自由部分之不當科
刑判決，改判分別論處上訴人等共同以非法方法剝奪人之行動自
由罪刑，固非無見。
惟查：(一)、刑法第三百零二條第一項之妨害行動自由罪，以「私
行拘禁或其他非法方法，剝奪人之行動自由」為要件，其中「私
行拘禁」屬例示性、狹義性之規定，「以其他非法方法剝奪人之
行動自由」，則屬於補充性、廣義性之規定，須有以各種非法之
方法，剝奪人之行動自由為成立要件，而所謂剝奪人之行動自由
，應以有具體行為，使被害人喪失或抑制其行動自由或意思活動
之自由者，方能成立，是究竟以何種非法之方法？是否已達剝奪
人行動自由之程度？自應於有罪判決書之事實欄內明白認定，詳
加記載，並於理由內說明其憑以認定之證據及理由，使事實與理
由兩相一致，始稱合法。本件檢察官於起訴書記載上訴人等涉犯
刑法第三百零四條之強制罪嫌，原判決變更起訴法條，認定上訴
人等均係犯刑法第三百零二條第一項之非法剝奪人之行動自由罪
。然原判決於事實欄二就此部分僅記載「由乙○○、張智文對丙
○○稱：『如果葉映彤不出面，今天就別想回家。』等語，命丙
○○聯絡葉映彤前來，並命張智文及數名男子共同看管丙○○，
不讓其自由離開。」及乙○○、張智文期間帶同丙○○外出，並
訪找甲○○，嗣由張智文載丙○○至吉野家餐廳等候等情（見原
判決第二頁第十四至二十七行），並未詳細認定記載上訴人等所
施用之脅迫手段，是否已達足以剝奪丙○○之行動自由之程度，
已不足資為適用法律之依據。理由內亦未敘明上訴人所為已達剝
奪被害人行動自由之程度所憑之證據及認定之理由，亦有判決理
由不備之違法。(二)、當事人聲請調查之證據，如與待證事實存否
之證明確有相當之關聯，而事實審法院未予調查，又未認其無調
查之必要，以裁定駁回，或於理由內予以說明，即有刑事訴訟法
第三百七十九條第十款之應於審判期日調查之證據而未予調查之
違法。乙○○之辯護人於原審聲請傳喚證人吾愛吾鄉西餐廳負責
人辜文戈，待證事實為丙○○與乙○○、張智文等人在該西餐廳
時，丙○○有無受到脅迫，及係遭受何種脅迫（見原審卷第九十
六頁）。此項待證事實，自與乙○○之行動自由有無遭受剝奪，
及上訴人等可能觸犯之罪名之判斷攸關。原審法院並未認為此部
分調查證據之聲請不必要而以裁定駁回其聲請，並以證人身分傳
喚辜文戈於九十五年二月十日審判期日到場，顯然亦認為有傳喚
辜文戈到場就上開待證事實予以調查之必要。惟辜文戈並未於該
審判期日到場，乃原審並未再行傳喚證人辜文戈，亦未於理由內
說明何以無調查之必要，即遽行判決，揆諸上揭說明，難謂無應
於審判期日調查之證據而未予調查之違背法令。又甲○○之辯護
人於原審亦聲請傳喚證人洪牡丹，欲證明甲○○案發當日之行蹤
，及其並未主導乙○○妨害丙○○之行動自由等情（見原審卷第
四十六頁），乃原審並未予以調查，又未認其無調查之必要，以
裁定駁回，或於理由內予以說明，亦有可議。上訴人等之上訴意
旨分別指摘原判決關於甲○○部分及乙○○以非法方法剝奪人之
行動自由部分不當，尚非全無理由，應認此部分有撤銷發回更審
之原因。
二、駁回（原判決關於乙○○傷害）部分
按上訴得對於判決一部為之，未聲明為一部者，視為全部上訴，
刑事訴訟法第三百四十八條第一項定有明文。乙○○對原判決不
服，提起上訴，未聲明為一部上訴，依前開規定，應視為全部上
訴。刑事訴訟法第三百七十六條所列各罪之案件，經第二審判決
者，不得上訴於第三審法院，法有明文。本件乙○○所犯刑法第
二百七十七條第一項傷害罪部分，核屬刑事訴訟法第三百七十六
條第一款之案件。依首開說明，既經第二審判決，自不得上訴於
第三審法院，乙○○竟復提起上訴，顯為法所不許，應予駁回。
據上論結，應依刑事訴訟法第三百九十五條前段、第三百九十七
條、第四百零一條，判決如主文。
中    華    民    國  九十七  年   十一   月  二十七  日
                      最高法院刑事第五庭
                          審判長法官  陳  正  庸
                                法官  賴  忠  星
                                法官  林  秀  夫
                                法官  宋      祺
                                法官  陳  祐  治
      本件正本證明與原本無異
                                      書  記  官
中    華    民    國  九十七  年   十二   月    一    日
                                                Ａ


司法院資訊處製作；財團法人民間司法改革基金會備份。
